【裁判字號】    99,聲,41
【裁判日期】    990222
【裁判案由】    訴訟救助
【裁判全文】
臺灣高等法院民事裁定                    99年度聲字第41號
聲  請  人  丙○○
            乙○○
            甲○○
上列聲請人等與相對人國立台灣藝術大學間，因遷讓房屋等事件
聲請訴訟救助，本院裁定如下：
    主  文
乙○○准予訴訟救助。
丙○○、甲○○之聲請均駁回。
    理  由
一、按：「當事人無資力支出訴訟費用者，法院應依聲請，以裁
    定准予訴訟救助，但顯無勝訴之望者，不在此限。」、「無
    資力支出訴訟費用之事由，應釋明之。」、「釋明事實上之
    主張者，得用可使法院信其主張為真實之一切證據。但依證
    據之性質不能即時調查者，不在此限。」民事訴訟法第 107
    條第1項、第109條第2項、第284條分別定有明文。又：「聲
    請訴訟救助依民事訴訟法第109條第2項、第 284條之規定，
    應提出能即時調查之證據，以釋明請求救助之事由，如聲請
    人並未提出證據，或依其提出之證據，未能信其無資力支出
    訴訟費用之主張為真實，即應將其聲請駁回，並無派員調查
    之必要。」、「當事人無資力支出訴訟費用者，固得聲請訴
    訟救助，然所謂無資力係指窘於生活，且缺乏經濟信用者而
    言。」亦有最高法院26年度滬抗字第34號、43年度臺抗字第
    152號分別著有判例意旨，可資參照。
二、本件聲請人等與相對人國立台灣藝術大學間，因遷讓房屋等
    事件，對於民國(以下同)98年11月30號臺灣板橋地方法院97
    年度重訴字第 441號第一審判決，聲明不服，均提起上訴，
    並聲請訴訟救助，經查：
(一)聲請人乙○○聲請訴訟救助，業據提出財政部台灣省北區國
    稅局97年度綜合所得稅各類所得資料清單、財政部台灣省北
    區國稅財產歸屬資料清單、立法院吳清池委員國會辦公室函
    、清寒證明等資料在卷(本院卷第9至15頁）以為釋明，復經
    本院依職權調取聲請人乙○○97年稅務電子閘門財產所得明
    細表，其97年所得及財產資料均為新臺幣(以下同）為0元，
    有稅務電子閘門財產所得調件明細表在卷（本院卷第28至29
    頁）可憑，另查聲請人乙○○係29年9月5日生，年近70歲，
    有相對人於原法院所提出之戶籍謄本在卷（臺灣板橋地方法
    院97年度訴字第441號1卷第74頁）可稽；且其訴訟尚難認顯
    非無勝訴之望，核與前揭民事訴訟法聲請訴訟救助之要件，
    尚無不合，其聲請非無理由，應予准許。
(二)聲請人丙○○聲請意旨略以：聲請人失業多年，工作無著，
    經濟環境丕變，無力負擔訴訟費用，已向法律扶助基金會申
    請法律扶助，提出行政院主計處公告97年臺北縣、臺灣地區
    平均每人每月消費支出表、財團法人法律扶助基金會（板橋
    分會）法律扶助申請收據在卷（本院卷第5、6頁）以為釋明
    ，求為准予訴訟救助之裁定；惟按：
  1.經分會(財團法人法律扶助基金會之分會)准予法律扶助之無
    資力者，其於訴訟程序中，向法院聲請訴訟救助時，應准予
    訴訟救助，法律扶助法第62條前段固有明文；但依同條但書
    所為「但另有不符法律扶助事實之證明者，不在此限。」之
    規定，法院仍得就聲請人資力是否符合民事訴訟法之訴訟救
    助要件予以審查，不受財團法人法律扶助基金會准予法律扶
    助之拘束，況且聲請人迄未提出已獲准扶助之資料，以供斟
    酌。
  2.聲請人與相對人國立台灣藝術大學間，因遷讓房屋等事件，
    對於原法院判決聲明不服提起上訴，核其上訴之訴訟標的價
    額為15,752,917元，應徵第二審裁判費226,032元(參照99年
    1月13日臺灣板橋地方法院97年度重訴字第 441號民事裁定)
    ；經本院依職權調閱聲請人丙○○97年稅務電子閘門財產所
    得明細表，其財產除有臺北縣板橋市○○段 533號土地、及
    門牌號碼臺北縣板橋市○○里○○○街102巷4-4號房屋等不
    動產外，尚有華南商業銀行股份有限公司土城分公司97年度
    之利息所得30,160元，依臺灣銀行新臺幣存(放)款牌告利率
    定期儲蓄存款一年期之機動利率年息2.6%推算，其97年之存
    款即有1,160,000元(30,160÷2.6％＝1,160,000），有稅務
    電子閘門財產所得調件明細表、臺灣銀行新臺幣存(放)款牌
    告利率在卷（本院卷第26、27、33、34頁）可憑；尚難認聲
    請人無資力支出訴訟費用，且所提出行政院主計處公告97年
    臺北縣、臺灣地區平均每人每月消費支出表、財團法人法律
    扶助基金會（板橋分會）法律扶助申請收據，不足以釋明窘
    於生活，且缺乏經濟信用，無資力支出訴訟費用，又未據提
    出本院管轄區域內有資力之人，所出具載明「具保證書人於
    聲請訴訟救助人負擔訴訟費用時，代繳暫免之費用。」之保
    證書，以代釋明。
  3.綜合上述，聲請人聲請訴訟救助核與前揭訴訟救助要件，尚
    有未合，為無理由，不予准許。
(三)聲請人甲○○聲請意旨略以：聲請人無正常工作、及固定收
    入，生活困苦，實屬清寒，無資力支出訴訟費用，提出財政
    部臺灣省北區國稅局97年度綜合所得稅各類所得資料清單、
    財政部臺灣省北區國稅財產歸屬資料清單、立法院吳清池委
    員國會辦公室函、清寒證明書等資料在卷（本院卷第18至24
    頁）以為釋明，求為准予訴訟救助之裁定；惟查聲請人與相
    對人國立台灣藝術大學間，因遷讓房屋等事件，對於原法院
    判決聲明不服提起上訴，核其上訴之訴訟標的價額為254,99
    9元(參照臺灣板橋地方法院97年度重訴字第 441號民事判決
    24頁)應徵第二審裁判費4,140元；經本院依職權調取聲請人
    97年稅務電子閘門財產所得明細表，有非本件訟爭房屋之臺
    北縣板橋市○○里○○路 ○段61號之房屋、新竹縣橫山鄉十
    分寮5號土地、及田賦，財產價值為 36,380元，有稅務電子
    閘門財產所得調件明細表在卷（本院卷第30至32頁）可憑；
    且所提出財政部臺灣省北區國稅局97年度綜合所得稅各類所
    得資料清單、財政部臺灣省北區國稅財產歸屬資料清單、立
    法院吳清池委員國會辦公室函、清寒證明書等資料，不足以
    釋明窘於生活，且缺乏經濟信用，無資力支出訴訟費用，又
    未據提出本院管轄區域內有資力之人，所出具載明「具保證
    書人於聲請訴訟救助人負擔訴訟費用時，代繳暫免之費用。
    」之保證書，以代釋明。經核聲請人聲請訴訟救助核與前揭
    訴訟救助要件，尚有未合，為無理由，不予准許。
三、據上論結，本件聲請為乙○○有理由、丙○○、甲○○為無
    理由，爰裁定如主文。
中    華    民    國    99    年     2    月    22    日
                    民事第五庭
                        審判長法  官  李錦美
                              法  官  鍾任賜
                              法  官  陳博享
正本係照原本作成。
乙○○、甲○○不得抗告。
丙○○如不服本裁定，應於收受送達後10日內向本院提出抗告狀
，並應繳納抗告費新台幣１千元。
中    華    民    國    99    年    2     月    23    日
                              書記官  鄭靜如

司法院資訊處製作；財團法人民間司法改革基金會備份。
